【裁判字號】    97,重訴,192
【裁判日期】    980331
【裁判案由】    拆屋還地等
【裁判全文】
臺灣臺南地方法院民事判決             97年度重訴字第192號
原      告  財政部國有財產局
法定代理人  丙○○
訴訟代理人  丁○○
複  代理人  乙○○
被      告  庚○○○○○○
法定代理人  甲○○
訴訟代理人  戊○○
            己○○
上列當事人間請求拆屋還地事件，經本院於民國98年3月18日言
詞辯論終結，判決如下：
    主  文
被告應將坐落臺南市○區○○段六三八之十一、之十二、之二地
號土地上如附圖所示斜線A部分之紅色神哨，面積一平方公尺；B
部分之金爐，面積三平方公尺；C部分之香爐，面積一平方公尺
；編號D部分之代天府主體，面積一０六平方公尺；編號D1部分
之代天府主體，面積一平方公尺；編號F部分之廁所，面積十七
平方公尺之地上物拆除，將占用土地交還原告。
被告應自民國九十八年一月一日起至交還前項土地之日止，按月
給付原告新臺幣參仟伍佰肆拾捌元。
第一項履行期間為壹年。
原告其餘之訴駁回。
訴訟費用由被告負擔新臺幣參萬參仟柒佰肆拾貳元，餘由原告負
擔。
本判決於原告以新台幣捌拾陸萬元為被告供擔保後，得假執行，
但被告如以新台幣貳佰伍拾捌萬元為原告預供擔保，得免為假執
行。
原告其餘假執行之聲請駁回。
    事實及理由
壹、程序方面：
一、按非法人團體，設有代表人或管理人者，有當事人能力，民
    事訴訟法第40條第3項規定有明文。而寺廟若有一定之辦事
    處、獨立之財產與一定目的，即核與民事訴訟法第40條第3
    項所稱之非法人團體相當，有最高法院43年台上字第143號
    判例可資參照。本件被告係一寺廟，設有管理委員會，並由
    甲○○擔任主任委員，且有一定之辦事處（設於台南市○區
    ○○路45巷1號）、一定之財產（寺廟建物本身及信徒所捐
    獻之香油錢）及一定之目的（從事宗教活動），為兩造所不
    爭執，且有原告提出之台南市道教團體會員證書照片及被告
    提出之庚○○○○○○組織章程、現金簿、會議程序紀錄、
    訴外人王徐貴枝臺南市第三信用合作社之帳戶存摺影本各1
    份附卷可稽，是被告雖未向臺南市政府為寺廟登記，仍屬屬
    非法人團體，有當事人能力，先予敘明。
二、按訴狀送達後，原告不得將原訴變更或追加他訴，但擴張或
    減縮應受判決事項之聲明者，不在此限，民事訴訟法第255
    條第1項第3款定有明文。本件原告原起訴請求「(一)被告應將
    臺南市○區○○段638之2、638之11、638之12號等3筆國有
    土地上鐵架烤漆板平房（代天府主體）、臨時廁所、磚造金
    爐、鐵片造神哨拆除，並將占用基地回復原狀後交還予原告
    。(二)被告應給付原告新臺幣（下同）144,092元，及自起訴
    狀繕本送達翌日起至清償日止，按週年利率百分之五計算之
    利息。(三)被告應自民國97年8月1日起至交還前項土地之日止
    ，按月給付原告以占用面積乘以當期公告地價按年利率百分
    之10除以12計算之損害金。」，嗣於98年2月4日本院審理中
    提出書狀，變更聲明為「(一)被告應將坐落臺南市○區○○段
    638之2、638之11、638之12號等3筆國有土地上紅色神哨（
    編號A）、金爐（編號B）、香爐（編號C）、鐵架烤漆板平
    房（編號D、D1代天府主體）、廁所（編號F）拆除，並將占
    用基地回復原狀後交還予原告。(二)被告應給付原告37,226元
    ，及自起訴狀繕本送達翌日起至清償日止，按週年利率百分
    之五計算之利息。(三)被告應自民國98年1月1日起至交還前項
    土地之日止，按月給付原告以占用面積乘以當期公告地價按
    年利率百分之10除以12計算之損害金。」，再於98年2月20
    日提出書狀，向本院表示變更聲明為「(一)被告應將坐落臺南
    市○區○○段638之2、638之11、638之12號等3筆國有土地
    上紅色神哨（編號A）、金爐（編號B）、香爐（編號C）、
    鐵架烤漆板平房（編號D、D1代天府主體）、廁所（編號F）
    拆除，並將占用基地回復原狀後交還予原告。(二)被告應自98
    年1月1日起至交還前項土地之日止，按月給付原告5,911元
    。」，核係基於同一事實所為減縮應受判決事項之聲明，依
    上開規定，應予准許，併予敘明。
貳、實體方面：
一、原告起訴主張：
  (一)緣臺南市○區○○段638之2、638之11、638之12地號等3筆
    國有土地（下稱系爭土地）為原告所管理，為被告所無權占
    用，並於其上建造紅色神哨（編號A）、金爐（編號B）、香
    爐（編號C）、鐵架烤漆板平房（編號D、D1代天府主體）、
    廁所（編號F），占用面積分別為如附圖所示。按所有人對
    於無權占有或侵奪其所有物者，得請求返還之；對於妨害其
    所有權者，得請求除去之，民法第767條定有明文，故原告
    本於該規定請求被告等人應將系爭土地上之上開地上物拆除
    ，並將系爭土地回復原狀後交還予原告。
  (二)次按無權占用他人之土地，可獲得相當於租金之利益，最高
    法院61年度台上字第1695號著有判例，原告自得依民法第17
    9條、民法第184條、土地法第105條準用同法第97條、平均
    地權條例第16條及其施行細則第21條之規定，請求被告應給
    付相當於系爭土地租金之不當得利。
  (三)並聲明：
   1.被告應將坐落系爭土地上神哨（編號A）、金爐（編號B）
     、香爐（編號C）、鐵架烤漆板平房（編號D、D1代天府主
     體）、廁所（編號F）拆除，並將占用基地回復原狀後交還
     予原告。
   2.被告應自98年1月1日起至交還前項土地之日止，按月給付
     原告5,911元。
   3.願供擔保，請准予宣告假執行。
二、被告抗辯則以：
    伊有給付土地使用補償金予原告，且系爭土地管理良好，希
    望原告在臺南市政府尚未申請撥用之前能讓伊繼續使用系爭
    土地，若要拆遷，請求給予4、5年的履行期間，履行期間內
    會照常繳納補償金及把神明安置好等語，資為抗辯。
三、兩造不爭執之事項：
  (一)系爭3筆土地為國有，為原告所管理，現為被告占用並於其
    上建造如附圖所示之紅色神哨（編號A）、金爐（編號B）、
    香爐（編號C）、鐵架烤漆板平房（編號D、D1）、廁所（編
    號F），占用面積分別為如附圖所示。
  (二)系爭土地中之638之12地號土地，原告曾委託訴外人上鶴茶
    坊經營作停車場使用，租用期間自93年10月16日至94年10月
    15日止，惟嗣於98年4月28日原告以上鶴茶坊違約將638之12
    地號土地交由他人搭建寺廟為由，發函終止委託經營契約，
    此有國有非公用財產委託經營契約、財政部國有財產局臺灣
    南區辦事處臺南分處94年4月28日臺財產南南字第094000872
    9號函附卷可稽。
  (三)被告有向原告繳納土地使用補償金。
四、得心證之理由
  (一)被告是否有占用系爭土地之合法權源？
   1.兩造間並無任何租用或借貸等契約存在，為兩造所不爭執
     ，雖被告均有繳納土地使用補償金予原告，惟原告主張此
     為被告佔用系爭土地之不當得利損害金等語，按原告依據
     其所定「國有非公用不動產被占用處理要點」向占用人所
     收取之使用補償金，乃國家基於行政行為向使用人課徵之
     規費，並非私法行為所為之租金（最高法院有88年度台上
     字第3311號判決意旨參照）。是被告尚不得以其有繳納補
     償金予原告為由主張有權占有。
   2.被告另抗辯原告目前對系爭土地既無使用計劃，被告亦有
     繳納使用補償金，在台南市政府申請撥用前，原告實無必
     要在此時將系爭土地取回云云。惟按，本件原告基於物上
     請求權，向無權占有之被告主張拆屋還地，係本於所有人
     之地位行使其權利，自有其利益存在，非無保護必要。況
     且原告訴訟代理人乙○○於本院審理時陳稱：「…（系爭
     土地）若是申請委託經營，有限定用途，限定不能蓋廟，
     所以本件也不能申請委託經營，所以只有請被告提拆遷計
     畫，才可以協調拆遷的時間…」等語，則系爭土地若申請
     委託經營，依法亦不得搭蓋寺廟，被告違反使用目的在先
     ，自無權再要求原告同意其使用，且被告係無權佔用，亦
     不得主張原告索回土地後並無使用計畫而拒絕返還土地。
   3.因之，被告既屬無權佔用，原告本於所有物返還請求權，
     請求被告拆除地上物，並交還土地，於法有據。
  (二)原告主張被告應返還不當得利部分：
   1.按無法律上之原因而受利益，致他人受損害者，應返還其
     利益，民法第179條前段定有明文。又無權占有他人之土地
     ，可能獲得相當於租金之利益，為社會通常之觀念，最高
     法院61年台上字第1695號判例可資參照。復按租用基地建
     築房屋，租金以不超過土地申報總價額年息百分之10為限
     ，土地法第105條及第97條定有明文。而此百分之10之限制
     ，乃指基地租金之最高限額而言，並非謂必須照申報地價
     額百分之10計算，最高法院46年台上字第855號判例可資參
     照。再按基地租金之數額，除以基地申報地價為基礎外，
     尚須斟酌基地之位置，工商業繁榮之程度，承租人利用基
     地之經濟價值及所受利益等項，並與鄰地相比較，以為決
     定，並非必達申報總地價年息百分之10最高額，有最高法
     院68年台上字第3071號判例可參。
   2.本件被告無權占用原告所有之系爭土地中如複丈成果圖所
     示之編號A、B、C、D、D1、F部分土地，獲有相當於租金之
     利益，原告因此受有無法使用該地之損害，從而原告依上
     開說明，請求被告返還相當於租金之不當得利，於法自屬
     有據。又本件原告主張被告所獲得相當於使用該土地租金
     之不當利益，應以年息百分之10為基礎核算乙節，本院審
     酌系爭土地座落台南市○○路、體育路交叉口，鄰近體育
     公園，附近商業活動普通、交通尚稱便利等情，有原告提
     出之臺南市○區○○段638之2、638之11、638之12地號土
     地建物查詢資料、地籍圖查詢資料影本各1份、現場照片影
     本8張在卷可參，並經本院至現場勘驗明確，亦有本院勘驗
     筆錄暨複丈成果圖附卷可按，而認原告請求給付相當於租
     金之利益，每年以申報地價年息百分之6為適當，而系爭土
     地96年度1月申報地價為每平方公尺5,500元，有原告提出
     之土地建物查詢資料附卷可稽，從而依此計算結果為：96
     年度1月申報地價為每平方公尺5,500元，被告占用系爭土
     地之總面積為129平方公尺（即附圖A、B、C、D、D1、F面
     積合計），總價為709,500元（5,500×129=709,500），租
     金以年息百分之6計算，則709,500×6/100=42,570，故月
     租金為4,570×1/12=3,548元（小數點以下四捨五入）。因
     此，被告應給付原告相當於租金之不當得利損害金為每月
     3,548元，超過該部分之請求，並無理由。
五、綜上所述，原告依據所有物返還請求權、不當得利及侵權行
    為之法律關係，請求被告將系爭土地如附圖所示之紅色神哨
    （編號A）、金爐（編號B）、香爐（編號C）、鐵架烤漆板
    平房（編號D、D1）、廁所（編號F）拆除，並將系爭土地交
    還予原告，應自98年1月1日起至交還土地之日止，按月給付
    原告3,548元，為有理由，應予准許，逾越上開範圍之請求
    ，則無理由，應予駁回。
六、按判決所命之給付，其性質非長期間不能履行，或斟酌被告
    之境況，兼顧原告之利益，法院得於判決內定相當之履行期
    間或命分期給付，經原告同意者，亦同，民事訴訟法第396
    條第1項定有明文。本院審酌拆屋還地，依其性其本非立時
    可成，且被告寺廟內供有神明，依民間習俗須尋覓合適之新
    址及擇日搬遷，非長時間不能履行，爰兼衡量原告之利益，
    酌定履行期間為1年。
七、原告陳明願供擔保，聲請宣告假執行，就其勝訴部分，核無
    不合，爰酌定相當擔保金額准許之。並依職權命被告得供擔
    保免為假執行。至原告敗訴部分，其假執行之聲請亦失所附
    麗，應予駁回。
八、本件判決結果已明，兩造其餘之攻擊或防禦方法，經本院斟
    酌後，認為均與判決之結果不生影響，自無逐一詳予論駁之
    必要，併此敘明。
九、末按法院為終局判決時，應依職權為訴訟費用之裁判；又各
    當事人一部勝訴、一部敗訴者，其訴訟費用，由法院酌量情
    形，命兩造以比例分擔或命一造負擔，或命兩造各自負擔其
    支出之訴訟費用，民事訴訟法第87條第1項、第79條分別定
    有明文。本件原告雖預繳第一審裁判費88,714元，惟因其嗣
    後減縮訴之聲明，故關於緘縮部分之訴訟費用應由其自行負
    擔，依原告減縮聲明後之標的價額為258萬元（即佔用總面
    積129平方公尺乘以公告現值每平方公尺2萬元），是減縮聲
    明後第一審裁判費為26,542元加計複丈費及建物測量費7,20
    0元，合計33,742元，應由被告負擔，其餘由原告負擔。
十、據上論結，原告之訴為一部有理由、一部無理由，依民事訴
    訟法第79條、第87條第1項、第390條第2項，第392條第2項
    判決如主文。
中    華    民    國    98    年     3    月    31    日
                  民事第三庭  法  官  蔡雅惠
以上正本係照原本作成。
如對本判決上訴，須於判決送達後20日內向本院提出上訴狀（應
附繕本）。
中    華    民    國    98    年     3    月    31    日
                              書記官  詹書瑋


司法院資訊處製作；財團法人民間司法改革基金會備份。
